【裁判字號】    92,勞上易,12
【裁判日期】    920520
【裁判案由】    給付離職互助金
【裁判全文】
臺灣高等法院臺中分院民事判決  九十二年度勞上易字第一二號
      上  訴  人  台灣省各級農會員工互助會
      法定代理人  乙○○
      訴訟代理人  丙○○
      被上訴人    甲○○
右當事人間請求給付離職互助金事件，上訴人對於中華民國九十二年一月八日臺灣臺
中地方法院九十一年度勞訴字第九九號第一審判決提起上訴，本院判決如左：
      主      文
上訴駁回。
第二審訴訟費用由上訴人負擔。
      事實及理由
壹、程序方面：
    按非法人團體，設有代表人或管理人者，有當事人能力，民事訴訟法第四十條第
    三項定有明文。非法人團體設有代表人或管理人者，必須有一定之名稱及事務所
    或營業所，並有一定之目的及獨立之財產者，始足當之，最高法院六十四年台上
    字第三四七○號著有判例可資參照。本件上訴人「台灣省各級農會員工互助會」
    ，係由各級農會員工所組成，定有組織章程，其人事、財務、會計均與臺灣省農
    會分開獨立處理；互助會對外行文雖透經臺灣省農會名義行之，但對內（包括農
    會及該會會員）均以互助會名義行使，並依互助會有關規定對會員之權利與義務
    負完全責任；互助會並設管理委員會，置委員四十三至四十九人，除由台灣省農
    會總幹事擔任主任委員，各縣（市）農會各推舉一人為當然委員外，其餘名額以
    縣別參加會員數比例分配之，由各該轄縣農會推舉基層農會人員擔任。委員任期
    四年，並得連任，台灣省各級農會員工互助辦法（下簡稱省農會互助辦法）第二
    、六、七條分別定有明文，故管理委員會僅係該互助會之內部組織，該互助會既
    設有主任委員為代表人，且有一定之名稱及辦公處所，並有一定之目的及獨立之
    財產，其為非法人團體，依民事訴訟法第四十條第三項規定，自有當事人能力，
    被上訴人起訴以該互助會為被告，以乙○○為被告之法定代理人，提起本件訴訟
    ，於法自無不合，合先敘明。
貳、得心證之理由：
一、被上訴人主張：伊前任職於嘉義縣六腳鄉農會，於四十九年十二月二十八日依省
    農會互助辦法第四條規定強制參加，依上開互助辦法第二十四條規定，上訴人於
    會員離職時應按年資依規定標準給付離職互助金。伊於九十一年七月十六日辦理
    屆齡退休，服務年資為四十一年七月，依台灣省各級農會員工互助會甲種離職互
    助金給付標準表，上訴人本應給付伊新台幣（下同）一百六十六萬九千八百元，
    伊已依上開互助辦法第三十六條規定，向上訴人提出離職互助金給付申請書，則
    依同辦法第三十七條規定，上訴人應即予審核，並應於二週內，將離職互助金交
    付伊，詎上訴人拒未發給。又上訴人對於伊依照互助辦法規定，應該可以領取互
    助金為一百六十六萬九千八百元，既不爭執，爰就其中一部分為請求等情，求為
    命上訴人給付伊一百四十九萬九千元及其法定遲延利息之判決。
三、上訴人則以：伊互助會業務因受政府合併農會部分信用部，員工被迫離職千餘名
    ，衍生衝擊，互助會給付離職金發生困難，有關離職金給付問題，仍需俟管理委
    員會作明確決議始得支付；又互助會管理委員會為解決互助金給付問題並考量現
    職員工權益，已於九十一年七月四日依省農會互助會辦法第二十二條第五款及第
    三十四條規定，決議停辦，嗣結算出責任準備金之餘額始另定給付標準，且台灣
    省各級農會員工互助會第六屆管理委員會第九次會議期開會程序合法，且無人提
    起異議，亦未被撤銷。討論事項第二項決議：依互助會辦法第二十二條第五款決
    議即日起停辦台灣省各級農會員工互助會，並辦理結算，必要時聲請法院破產，
    並於九十一年十月九日第十次會議決議依第九次決議辦理清算，清算方式(1)九十
    一年七月四日以前，符合互助辨法第三十八條規定按年度百分之五人數以內者，
    全數給付離職互助金，九十年九月二十五日至九十一年七月四日，超過百分之五
    以外離職人員，先發第二項比例款，依舊標準超過出比例款部分提存於法院，俟
    訴訟判決結果再行決定處理。(2)前項發放結餘按各會員年資比例先行發放。(3)行
    政院農業委員會（下簡稱農委會）將協助員工領回自繳部分差額等撥下補助款以
    後再依比例發放，而伊上開決議不必報請農委會核備，亦無須經省農會同意辦理
    ，即可依決議辦理，而被上訴人依該決議清算分配，僅得分配四十七萬三千三百
    八十三元，且因被上訴人於九十一年七月四日尚屬在職農會會員，再以農委會於
    九十二年三月十七日以農輔字第０九二００五０二八六號函示，僅得領取自繳會
    費，故被上訴人僅得領取十六萬三千六百三十六元等語，資為抗辯。
三、被上訴人主張之前揭事實，業據其提出互助會員離職互助金給付申請書、離職證
    明書、省農會互助辦法、互助會甲種離職互助金給付標準表等影本各一份為證，
    復為上訴人所不爭執，堪信被上訴人上開主張為真實。
四、上訴人以前揭情形，因受政府命令行庫接管部分農會信用部影響，互助會業務遭
    受衝擊，離職互助金之申請驟增，伊所屬第六屆管理委員會於九十一年七月四日
    第九次會議及同年十月九日第十次會議決議互助會停辦，並進行清算等語置辯，
    按本件被上訴人係農會編制內員工，依該省農會互助辦法第四條規定，凡農會編
    制內員工均應參加為台灣省各級農會員工互助會會員，又依同辦法第五條規定，
    各會員均有繳納會費之義務。又「本會辦理離職互助，於會員離職時按年資依規
    定標準給付離職互助金。」；「離職互助年資滿三年以上之會員離職時，應填具
    離職互助金給付申請書，並檢附離職證明文件，由所屬農會核轉本會辦理給付離
    職互助金。」；「本會於收到離職互助金給付申請書時應即予審核，如有未合規
    定者，即將審核情形通知有關農會，其符合規定者，應於二週內，將離職互助金
    透經有關農會轉交受領人。」分別為上開互助辦法第二十四條、三十六條、三十
    七條所明定。被上訴人因係農會員工而依省農會互助辦法強制入會並依規定負有
    繳納會費之義務，如符合請領離職互助金之規定，即有請領互助金之權利。是本
    件爭執者，厥為被上訴人有無請領互助金之權利，應視其申請是否符合省農會互
    助辦法之規定而定之，經查：
(一)、給付義務之存否與上訴人有無能力支付即清償能力係屬二事，被上訴人起訴請求
    上訴人給付互助金，係在請求判決認定被上訴人之請求權是否存在即上訴人是否
    有負給付之義務，而上訴人抗辯申請離職之人數過多，以致該互助會支付互助金
    發生困難，此乃上訴人清償能力之問題，尚不得因此即謂上訴人對被上訴人無給
    付之義務。
(二)、復查，省農會互助辦法係由省農會會員大會訂定及修正通過，此觀之該辦法規定
    自明，而依該互助辦法第七條規定該會設管理委員會，第十三條第六款規定：本
    會管理委員會之職權如左：一、議決各種章則；二、議決會務、事業計畫與報告
    及年度預算、決算；三、議決年度財務稽查報告；四、議決財產之購置與處分；
    五、聘任、解聘執行祕書及其保證事項之同意；六、議決會費及互助金給付標準
    事項；七、議決其他提議事項，第二十二條第三、五款規定：本會管理委員會對
    左列事項須經委員過半數之出席及出席人數三分之二以上之決議行之：三、會費
    及互助金給付標準之調整；五、其他與會員權利義務有關之重大事項。又同辦法
    第三十四條規定，離職互助金依據離職互助責任準備金提存情形訂定給付標準提
    經管理委員會核定，並報請主管機關核備後發布實施，又同辦法第四章明定關於
    離職互助金之規定，故綜觀上開規定，由省農會會員大會訂定之互助辦法，明文
    授權管理委員會有關該互助金給付之決議事項，僅限於核定及調整互助金給付標
    準，上訴人管理委員會並無決議變更互助辦法所定符合規定時，即應給付互助金
    之權限，亦即該管理委員會九十年九月二十五日所做上開停止辦理、暫停支付助
    金之決議，至多發生上訴人實際上拒絕給付互助金之效力，並不生被上訴人不得
    依互助辦法請領互助金之效力。
(三)、上訴人雖以本件經農委會九十一年八月十二日農輔字第０九一０一三九九０二號
    函、九十一年十月三十日農輔字第０九一０一五五一五三號函、九十一年十一月
    十五日農輔字第０九一０一六二一九七號函稱：伊前揭第九次、第十次管理委員
    會決議，不必報請主管機關核備，且無須經過省農會同意即可實施，並有拘束全
    體互助會員等語，惟按農會為安定員工生活，發揮互助精神，得由省（市）農會
    辦理員工互助福利，各級農會員工均應參加，農會為增進員工福利，得由省（市
    ）農會辦理員工互助保證。前二項之辦法由省（市）農會分別訂定，報主管機關
    核備後實施，農會人事管理辦法五十七條定有明文，省農會互助會辦法即據此而
    訂定，故台灣省各級農會員工互助會，係依法律規定而成立，雖無證據證明其具
    備民法上公益法人中財團法人設立各項要件，並向當地法院申請法人登記，惟依
    該辦法第四十七條規定，其互助辦法應報請主管機關核備後實施，從而，該會管
    理委員會本身雖無結算及破產之設計，依該辦法第四十七條規定，結算及破產仍
    應報請主管機關核備後辦理；又依民法第五十七條規定：「社團隨時得以全體社
    員三分之二以上可決，解散之。」台灣省各級農會員工互助會依前開說明，雖無
    證據證明係公益法人中之財團法人，而對於決議通過之門檻有明確限制，惟為保
    障農會員工互助會，有關會員根本權利之保障，不得較一般法人會員之保障為低
    ，參酌該省農會互助辦法第四十七條規定：「本辦法經本會管理委員會暨台灣省
    農會會員代表大會通過報請主管機關核准後實施，修改時亦同。」，同法第四十
    六條規定：「本辦法未盡事宜悉依照有關法令規定辦理。」。是以上開互助辦法
    如就停止營運、解散、清算等事項漏未規定時，自應修正互助辦法，增訂停止營
    運、解散、清算等相關條文，並經過管理委員會暨台灣省農會會員代表大會通過
    報請主管機關核准後實施，始為適法，故省農會互助辦法第二十二條第五款「其
    他與會員權利義務有關之重大事項」之決議，在解釋上，如屬省農會互助辦法授
    權管理委員會職權處理與會員權利義務有關之重大事項，一經管理委員會合法決
    議，即有拘束會員之效力，惟管理委員會決議之內容，如非屬省農會互助辦法授
    權管理委員會職權處理之事項，管理委員會即無從擅予決議之權。按本件員工互
    助辦法就停止營運、解散、清算等相關條文，既未明文規定，必經修法並報請主
    管機關核備後實施方生效力，而管理委員會就員工互助辦法未為規定之上開重大
    事項，即無從擅行決議，該違法決議內容，自不得拘束已合法取得權利之會員。
    再參諸上開農委會農輔字第０九一０一三九九０二號函文，該函稱：有關未來互
    助會是否持續運作、應如何持續運作、或作制度性改革、離職互助金應如何發放
    ，以確保離職會員與在職會員之權益及其他相關問題等，均應由互助會研擬周延
    及完整之處理方案，提該會管理委員會議定等情；且表明：台灣省各級農會員工
    互助會於九十一年七月四日召開之台灣省各級農會員工互助會第六屆管理委員會
    第九次會議對於九十年九月二十五日以前，離職提出離職互助金申請而尚未給付
    者並未進行討論，故應無紀錄所載：「並第二案決議辦理」之決議，請在維護互
    助會離職而尚未支領互助會之會員及在職會員權益下，儘速依台灣省各級農會員
    工互助辦法及相關法律規定妥善辦理等情，從而，關於該次會議第三案「擬修正
    台灣省各級農會員工互助辦法第七、三十六、四十、四十七條等條文，提請核議
    案」，行政院農業委員會認為並無討論，自無決議而送請核備之問題。另財政部
    函送「研商台灣省農會互助金之精算報告可行性」會議記錄內載：臺灣省農會代
    表及行政院農業委員會代表均稱：對離職員工應負全額支付之責任，且對已申請
    未給付之離職互助金應先處理，況台灣省各級農會員工互助會於九十一年七月四
    日召開之台灣省各級農會員工互助會第六屆管理委員會第九次會議紀錄及同年十
    月九日第十次決議紀錄，雖送主管機關農委會核備，惟農委會之上開函文，並無
    准予核備之記載，該等會議之決議，尚未發生效力。基上說明，上訴人所辯：伊
    所進行之清算，是依據省農會互助辦法第二十二條、第二十四條等規定，授權管
    理委員會之職權，俟清算完成會員無異議後，台灣省農會會員代表才依程序解散
    互助會，廢止互助辦法，因而即日起停辦給付互助金云云，不足採信。
(四)、上訴人又謂：於九十一年十月九日第十次會議決議辦理清算，清算方式如下：(1)
    九十一年七月四日以前符合省農會互助辦法第三十八條規定按年度計算每農會以
    參加人數百分之五以內者全數發給離職互助金，九十年九月二十五日至九十一年
    七月四日超過百之五以外離職人員，其互助金額先行發放第二項比例款，其依舊
    標準超出比例款部分提存於法院俟訴訟判決結果再行決定處理。(2)前項發放結餘
    （指扣除提存金額及後續行政費用部分）按各會員年資比例先行發放。(3)農委會
    將協助員工領回自繳差額部分，等撥下補助款以後再依比例發放，被上訴人應依
    該決議辦理清算分配，而被上訴人依該決議清算分配，僅得分配四十七萬三千三
    百八十三元，且因被上訴人於九十一年七月四日尚屬在職農會會員，再以農委會
    於九十二年三月十七日以農輔字第０九二００五０二八六號函示，僅得領取自繳
    會費，故被上訴人僅得領取十六萬三千六百三十六元等語抗辯。但查，依省農會
    互助辦法第三十八條規定，對各農會申請離職員工給付離職互助金之人數，雖有
    人數限制之規定，惟第三十八條之一另有例外規定，即「各農會申請離職員工給
    付離職互助金有左列情形之一者不受第三十八規定之限制。一、死亡。二、屆齡
    退休者。三、身殘體弱不能勝任其工作辦理資遣或退休者。四、總幹事申請資遣
    或退休者。五、主管機關命令資遣者。」，其中有關農會職員退休之規定，稽諸
    農會人事管理辦法第五十二條規定「農會員工之退休，應依左列規定辦理：一、
    年滿六十五歲者，限齡退休。二、服務農會滿二十五年或年滿六十歲服務農會滿
    十二年者，得申請退休。三、服務農會滿十二年，最後擔任總幹事滿四年者，得
    申請退休。」，對退休之原因作不同之規定，其中以年滿六十五歲者，必須強制
    退休，即受最高年齡之限制，故無論服務年資如何，只要年滿六十五歲者，即應
    受年齡限制而強迫離職，因而不受該辦法第三十八條第一項規定之人數限制。本
    件被上訴人係於九十一年七月十六日因滿六十五歲屆齡退休離職，並有台灣省六
    腳鄉農會員工離職證明書影本一份在卷可稽，復為上訴人所不爭執，則上訴人於
    九十一年十月九日第十次會議決議，依省農會互助辦法第三十八條規定辦理清算
    ，自不得拘束為屆齡退休之被上訴人。況被上訴人已於九十一年七月十六日退休
    離職，與上訴人之權利義務已明，基於「法律不溯及既往」之原則，上訴人於九
    十一年十月九日之決議，尚不可損及已離職之被上訴人既得之權利，且被上訴人
    之債權於退職時已形成確定，自不容上訴人事後片面決議而刪減或變更，是被上
    訴人於決議前基於互助會管理辦法所取得之權利，自不因上訴人事後決議停辦會
    務而有影響，上訴人徒以九十一年度台灣省各級農會員工互助辦法停辦清算補助
    計劃，業經行政院通過，清算計劃之權責概以九十一年七月四日為基準日，並於
    同年十月九日決議清算，或經農委會函稱僅得領取自繳會費，而拒絕被上訴人之
    請求，自屬無據。至上訴人辯稱互助會業務因受政府合併農會部分信用部，員工
    被迫離職，致互會給付離職金發生困難，始決議為上開比例之發放，行政院農委
    會亦函復應依上開決議辦理清算事宜云云，惟該互助辦法既依農會人事管理辦法
    第五十七條規定授權制定之法令，會員於入會時均依該辦法規定繳納互助金，於
    離職時自得按年資依規定標準請領離職互助金，於該辦法未透過上開程序為修訂
    通過前，基於法治國家保障既得權之理念，行政機關自不能基於事實上經費短絀
    之考量，而為違法裁示，上訴人此部分所辯，亦應無足採。
五、綜上所述，本件被上訴人主張，為可採，上訴人所辯，均為無可取。被上訴人依
    省農會互助辦法第三十七條規定：「本會於收到『離職互助金給付申請書』時應
    即予審核，如符合規定者應於二週內，將離職互助金透經有關農會轉交受領人。
    」，被上訴人於九十一年七月十六日退休，並於同年月十七日申請給付職職互助
    金，上訴人應於其後之二週即同年月三十一日前給付退職金予被上訴人，竟未給
    付，自應於同年八月一日起負遲延責任。從而，被上訴人自得請求一百六十六萬
    九千八百元及自九十一年八月一日起至清償日止，按年息百分之五計算之法定遲
    延利息，其僅請求其中一百四十九萬九千元及其法定遲延利息，自屬有據，應予
    准許。是則原審為被上訴人勝訴判決，於法並無不合。上訴意旨指摘原判決不當
    ，求予廢棄改判，為無理由，應予駁回其上訴。
六、據上論結，本件上訴為無理由，依民事訴訟法第四百四十九條第一項、第七十八
    條，判決如主文。
中      華      民      國    九十二    年      五      月     二十     日
~B1民事第七庭審判長法  官  簡清忠
~B2                法  官  陳賢慧
~B3                法  官  盧江陽
右為正本係照原本作成。
不得上訴。
~B                書記官  康孝慈
中      華      民      國    九十二    年      五      月     二十     日
                                                                        Ｈ


司法院資訊處製作；財團法人民間司法改革基金會備份。
